臺灣桃園地方法院民事裁定　　　 110年度消債職聲免字第87號
聲　請　人
即債務人　　俞怡越　
上列債務人因消費者債務清理事件聲請免責，本院裁定如下：
    主  文
債務人俞怡越應予免責。
    理  由
一、按法院為終止或終結清算程序之裁定確定後，除別有規定外
    ，應以裁定免除債務人之債務；法院裁定開始清算程序後，
    債務人有薪資、執行業務所得或其他固定收入，扣除自己及
    依法應受其扶養者所必要生活費用之數額後仍有餘額，而普
    通債權人之分配總額低於債務人聲請清算前2 年間，可處分
    所得扣除自己及依法應受其扶養者所必要生活費用之數額者
    ，法院應為不免責之裁定，但債務人證明經普通債權人全體
    同意者，不在此限；債務人有下列各款情形之一者，法院應
    為不免責之裁定。但債務人證明經普通債權人全體同意者，
    不在此限：一、於七年內曾依破產法或本條例規定受免責。
    二、故意隱匿、毀損應屬清算財團之財產，或為其他不利於
    債權人之處分，致債權人受有損害。三、捏造債務或承認不
    真實之債務。四、聲請清算前二年內，因消費奢侈商品或服
    務、賭博或其他投機行為，所負債務之總額逾聲請清算時無
    擔保及無優先權債務之半數，而生開始清算之原因。五、於
    清算聲請前一年內，已有清算之原因，而隱瞞其事實，使他
    人與之為交易致生損害。六、明知已有清算原因之事實，非
    基於本人之義務，而以特別利於債權人中之一人或數人為目
    的，提供擔保或消滅債務。七、隱匿、毀棄、偽造或變造帳
    簿或其他會計文件之全部或一部，致其財產之狀況不真確。
    八、故意於財產及收入狀況說明書為不實之記載，或有其他
    故意違反本條例所定義務之行為，致債權人受有損害，或重
    大延滯程序。消費者債務清理條例（下稱消債條例）第132
    條、第133 條、第134 條分別定有明文。
二、經查，本件聲請人前因有不能清償債務情事，於民國109 年
    8 月17日具狀向本院聲請清算，經本院以109 年度消債清字
    第111 號裁定自109 年9 月25日下午5 時起開始清算，嗣由
    本院司法事務官以109 年度司執消債清字第115 號進行清算
    程序，而據聲請人所提出之財產及收入狀況報告書、中華民
    國人壽保險商業同業公會保險業通報作業資訊系統資料查詢
    結果表及本院依職權調閱聲請人稅務電子閘門財產所得調件
    明細表所示，聲請人名下僅有存款新臺幣（下同）981 元，
    堪認處分無實益，應返還聲請人，本院司法事務官遂於110
    年4 月21日以109 年度司執消債清字第115 號裁定清算程序
    終結，並於110 年5 月24日確定等情，業經本院核閱上開相
    關卷宗查明無訛。是本院所為終止清算程序之裁定既已確定
    ，依前開消債條例規定，法院即應審酌債務人是否有消債條
    例第133條、第134條所定應為不免責裁定之情形。
三、次查：
（一）聲請人無消債條例第133 條所規定應不免責之事由存在：
   1、按法院裁定開始清算程序後，債務人有薪資、執行業務所
      得或其他固定收入，扣除自己及依法應受其扶養者所必要
      生活費用之數額後仍有餘額，而普通債權人之分配總額低
      於債務人聲請清算前2 年間，可處分所得扣除自己及依法
      應受其扶養者所必要生活費用之數額者，法院應為不免責
      之裁定，消債條例第133 條定有明文。從而，審認本件聲
      請人是否有消債條例第133 條所定不應予免責之事由，即
      應符合「於清算程序開始後債務人有薪資、執行業務所得
      或其他固定收入，扣除自己及依法應受其扶養者所必要生
      活費用之數額後仍有餘額」及「普通債權人之分配總額低
      於債務人聲請清算前二年間，可處分所得扣除自己及依法
      應受其扶養者所必要生活費用之數額」此兩要件。
   2、依本院依職權查詢聲請人之勞保投保資料及109 年度稅務
      電子閘門財產所得調件明細表顯示（見個資卷），聲請人
      於109 年度所得為0 元且無勞保投保紀錄，然查，依聲請
      人於110 年10月4 日陳報收入切結書所載，聲請人自109
      年9 月起至今，平均每月收入係23,000元，有110 年10月
      4 日消債清算補正狀附卷可參（見本院卷第20頁），另聲
      請人陳明以行政院衛生福利部公告之109 至110 年度桃園
      市平均每人每月生活之最低生活費15,281元之1.2 倍即18
      ,337元作為聲請人個人每月必要之支出數額，則聲請人於
      本院裁定更生後其收入扣除支出，尚有餘額4,663 元，惟
      需再扣除依法應受其扶養之人（即聲請人之未成年子女林
      ○芯、林○貞）每月必要生活費用後，應已無剩餘，核與
      消債條例第133 條所定「於清算程序開始後，債務人有薪
      資、執行業務所得或其他固定收入，扣除自己及依法應受
      其扶養者所必要生活費用之數額後仍有餘額」之要件即有
      未合，則該條所定本件「普通債權人之分配總額是否低於
      債務人聲請清算前二年間，可處分所得扣除自己及依法應
      受其扶養者所必要生活費用之數額」之要件自無庸再予審
      酌。從而，本件債務人無消債條例第133 條所定不予免責
      之情形，應堪認定。
（二）債務人無消債條例第134 條之不免責事由：
   1、按消債條例關於清算程序係以免責主義為原則，不免責為
      例外，倘債權人主張債務人有消債條例第134 條各款所定
      不免責之情事，自應由債權人就聲請人即債務人有合於上
      開消債條例第134 條各款要件之事實，提出相當事證以實
      其說，合先敘明。
   2、債權人中國信託商業銀行股份有限公司雖主張聲請人，仍
      具工作能力，聲請人應不予免責云云（見司執消債清卷第
      227 頁）。惟現今經濟環境變化，難以預測，聲請人是否
      能順利覓得收入較為優渥之工作，除涉及聲請人即債務人
      自身能力及健康狀況外，更須視就業市場需求而定，並非
      其自己可以決定，亦非債權人或法院得以強迫其為之，其
      是否能持續穩定之工作，尚屬不確定事項，且聲請人將來
      是否有工作能力及收入，並非消債條例所規定其得否予以
      免責之事由，是債權人前開主張，洵屬無據。
   3、債權人台北富邦商業銀行股份有限公司（下稱台北富邦銀
      行）雖提出聲請人之消費明細，請求本院審酌聲請人是否
      有第134 條第4 款不免責事由之情事（見司執消債清卷第
      213至214頁），惟觀諸該信用卡交易消費明細表之消費日
      均係於94、95年間，而聲請人係於109 年8 月17日聲請清
      算，已如前述，故上開消費行為均不符合消債條例第134
      條第4 款所規定聲請清算前2 年內，因消費奢侈商品或服
      務、賭博或其他投機行為之要件，自難謂該當於消債條例
      第134 條第4 款不應免責之事由。
   4、按債務人故意於財產狀況、收入說明書為不實之記載，或
      有違反本條例第9 條第2 項到場義務、第41條出席及答覆
      義務、第81條第1 項提出財產狀況及收入說明書及債權人
      、債務人清冊義務、第82條第1 項報告義務、第89條生活
      儉樸及住居限制義務、第101 條提出清算財團書面資料義
      務、第102 條第1 項移交簿冊、文件及一切財產義務、第
      103 條第1 項答覆義務、第136 條第2 項協力調查義務等
      ，勢必影響清算程序之進行，為使債務人盡其法定義務，
      俾清算程序順利進行，亦不宜使債務人免責，此觀消債條
      例第134 條第8 款立法理由甚明。又債務人違反第8 款所
      列法定真實陳述、提出、答覆、說明、移交、生活儉樸、
      住居限制及協力調查等義務，必須造成債權人受有損害，
      或對於程序順利進行發生重大影響，法院始應為不免責之
      裁定，消債條例第134 條第8 款修正理由可資參照。經查
      ，本院為審酌聲請人應否免責，於110 年8 月26日發函通
      知聲請人應補正說明自裁定開始清算程序後至今之收入情
      形及必要支出情形及工作情況，並提出相關證明文件。上
      開函文，已於110 年9 月2 日送達，由聲請人之女林○芯
      收受，有送達證書附卷可稽（見本院卷第8 頁、第10頁）
      。聲請人陳報自109 年至今之收入切結書，並陳明支出部
      分無相關收據、願以平均每人每月生活之最低生活費1.2
      倍計算等情，有110 年10月4 日消債清算補正狀附卷可參
      （見本院卷第20頁），是難認其有上開不免責情事，洵非
      無據。
   5、此外，本院依職權就現有事證予以調查審酌之結果，查無
      聲請人有何其他應依消債條例第134 條為不免責裁定之事
      由。至債權人滙豐（台灣）商業銀行股份有限公司（下稱
      滙豐銀行）雖請求調取聲請人於聲請清算前2 年至今有無
      出國搭乘國內外航線、投資投機性商品及往來券商之股票
      交易明細等相關資料，俾利判斷有無消債條例第134 條之
      情形云云（見司執消債清卷第212 頁），然滙豐銀行並未
      指出調查之結果與消債條例134 條各款事由有何關連，或
      提出相當事證證明，僅泛言請法院調查，自有未合。本院
      就現有卷證資料判斷，尚難認滙豐銀行前開請求有何調查
      必要性，併予敘明。
四、綜上所述，本件聲請人既無消債條例第133 條及第134 條應
    不免責事由存在，揆諸前開規定及立法目的，自應為聲請人
    免責之裁定，爰裁定如主文。
中    華    民    國   110    年    11    月    17    日
                  民事第四庭    法  官  林常智
　
上列正本證明與原本無異。
如對本裁定抗告須於裁定送達後10日內向本院提出抗告狀，並繳
納抗告裁判費新台幣1,000 元。
　
中    華    民    國   110    年    11    月    17    日
                                書記官  石幸子